【裁判字號】    95,重訴,5
【裁判日期】    950222
【裁判案由】    請求塗銷土地所有權移轉登記
【裁判全文】
臺灣彰化地方法院民事判決  95年度重訴字第5號
原      告  丙○○
訴訟代理人  張益隆律師
複代理人    甲○○
被      告  乙○○
訴訟代理人  陳榮昌律師
複代理人    李振祥律師
上列當事人間請求塗銷土地所有權移轉登記事件，本院於民國九
十五年二月八日言詞辯論終結，判決如下：
    主      文
被告應將坐落彰化縣伸港鄉○○段第一二四一之一四四、一二四
一之二三０地號二筆土地所為之所有權移轉登記塗銷。
原告其餘之訴駁回。
訴訟費用由被告負擔二分之一，餘由原告負擔。
    事實及理由
壹、原告起訴主張：
  一、兩造之父親林見，於生前陸續買受坐落彰化縣伸港鄉○○
      段第一二四一之一四四、一二四一之一四五、一二四一之
      二二九、一二四一之二三０地號等四筆土地（以下稱系爭
      土地），登記為原告所有。林見嗣後將系爭土地設定抵押
      權作為擔保，向台中商業銀行（原名：台中區中小企業銀
      行）和美分行借款，用以設立東伸紡織股份有限公司（以
      下簡稱東伸公司），故原告將系爭土地所有權狀及印鑑均
      放置於東伸公司之保險櫃內。被告與其執業代書之妻弟黃
      東家，於七十九年三月三十日，在未徵得原告之同意下，
      竟偽造原告之署名，盜蓋上揭原告存放於東伸公司之印鑑
      ，向彰化縣警察局伸港鄉戶政事務所申請取得原告之印鑑
      證明二份，並於七十九年八月三日偽造土地贈與所有權移
      轉契約書及偽造原告同意將系爭四筆土地移轉登記予被告
      之申請文件，利用不知實情之訴外人黃咨熏於七十九年八
      月二十二日持上揭土地登記申請書、土地贈與所有權移轉
      契約書、印鑑證明等，以贈與為原因向彰化縣和美地政事
      務申請辦理系爭四筆土地之所有權移轉登記予被告，並於
      七十九年八月二十四日登記完畢，此項事實業據原告提起
      刑事自訴，經台灣高等法院台中分院九十一年度重上更（
      五）字第三十二號、最高法院九十二年度台上字五四四六
      號刑事判決確定在案。
  二、上揭刑事確定判決及台灣高等法院台中分院九十四年度重
      上字第六十七號民事判決確認之事實，原告並無贈與系爭
      四筆土地予被告之契約行為之意思表示，亦不存在原告移
      轉系爭土地所有權予被告之物權行為之意思表示，是兩造
      之間既無成立贈與契約，亦無成立移轉系爭土地所有權之
      物權行為，被告自始並未取得系爭土地所有權。雖系爭土
      地因被告以偽造文書之方式，申請登記為被告所為，該項
      不實之登記，並不足以使被告取得系爭土地所有權，系爭
      土地仍屬於原告所有。
  三、按所有人對於妨害其所有權者，得請求除去之，民法第七
      百六十七條規定著有明文，所謂「妨害」其所有權，係指
      以占有以外之方法阻礙或侵害所有權之支配可能性，例如
      ，土地登記之錯誤、遺漏或不實，即屬對所有權之妨害。
      最高法院六十九年台上字第一二八九號民事判決要旨揭示
      ：「上訴人騙取被上訴人之印章及印鑑證明，串通許清安
      作成上開文書，申請補發所有權狀，進而申請為訟爭土地
      之所有權移轉登記，侵奪被上訴人所有權，被上訴人訴請
      塗銷其登記，回復為被上訴人所有，自應准許。」準此，
      本件被告偽造原告之簽名及盜蓋原告之印文而取得印鑑證
      明，且虛偽製作內容不實之土地贈與所有權移轉契約書，
      及偽造原告同意將系爭土地移轉登記予被告之申請文件，
      而申請登記為系爭土地所有權人，該項虛偽不實之登記，
      尚不生所有權移轉之效力，是系爭土地所有權仍屬原告所
      有。原告之所有權登記既遭被告妨害（以偽造文書之方式
      而為移轉登記），依前引民法第六百七十六條規定及最高
      法院判決要旨，原告自得訴請塗銷被告之所有權移轉登記
      ，而回復登記為原告所有，並聲明：被告應將坐落彰化縣
      伸港鄉○○段第一二四一之一四四、一二四一之一四五、
      一二四一之二二九、一二四一之二三０地號四筆土地之所
      有權移轉登記塗銷。
  四、被告以行使其偽造之土地贈與所有權移契約書及土地移轉
      登記申請文件等文書之方法，將系爭土地所有權移轉登記
      予被告，此項事實不僅有最高法院九十二年度台上字第五
      四四六號刑事判決確定在案，亦有台灣高等法院台中分院
      九十四年度重上字第六十七號民事確定判決為相同之事實
      認定。原告於本件訴訟，業已提出上揭確定判決證明該偽
      造事實，已盡舉證責任。
  五、被告辯稱，其係依法律行為取得系爭土地所有權，雖有瑕
      疵仍為所有人云云。惟：
  （一）贈與係契約之一種，贈與契約之成立，須一方以自己之
        財產無償給與他方，他方允受之契約，民法第四百零六
        條規定著有明文，是贈與契約之成立，必須贈與人及受
        贈人雙方就財產有贈與及允受之意思表示合致。原告從
        未有將系爭土地贈與被告之意思表示。本件兩造之間既
        無任何贈與之意思表示合致，贈與契約（法律行為）並
        不成立，被告所辯其係依法律行為取得系爭土地所有權
        ，顯屬無據。
  （二）物權行為係指發生物權變動（得喪變更）之法律行為，
        原告未有任何移轉系爭土地所有權予被告之意思表示，
        被告並未取得系爭土地所有權，系爭土地所有權仍屬原
        告所有。
  （三）法律行為不備成立要件，則該法律行為不成立，如已具
        備成立要件而其意思表示有瑕疵，例如被脅迫、詐欺或
        因錯誤而為之意思表示，則屬法律行為有瑕疵。法律行
        為之成立要件有三，即當事人，標的及意思表示，三者
        缺一，法律行為即屬不成立。本件原告既無贈與之意思
        表示（債權行為），亦無移轉土地所有權之意思表示（
        物權行為），是無論就贈與契約或是物權行為均不成立
        ，法律行為既不成立，就不成立之法律行為，何來撤銷
        之必要。原告並未主張兩造間之贈與契約有詐欺瑕疵，
        原告係主張兩造間並未成立贈與契約，亦未成立物權契
        約。
  六、八十二年二月廿五日，兩造與訴外人林萬來共同簽立「兄
      弟分配家產合約書」，簽立此項合約書之緣由，係因系爭
      土地於七十九年間遭被告以前述偽造文書之方法，辦理所
      有權移轉登記，因債權行為（贈與契約）及物權行為不成
      立，系爭土地仍屬原告所有，前已述及，原告嗣後雖基於
      手足親情，而簽立分配家產合約書，此項合約性質上為債
      權契約，被告亦不能依此項嗣後簽立之債權契約，而使原
      不成立之物權行為變成有效，且債權契約之成立尚不能使
      物權發生變動之效果，是系爭土地所有權人仍為原告，原
      告自得基於民法第七百六十七條規定，請求被告塗銷系爭
      土地所有權移轉登記。
貳、被告則以：
    一、關於原告依刑事判決主張事實之事實部分：
        按刑事判決所為事實之認定，於為獨立民事訴訟之裁判
        ，不受其拘束，最高法院二十九年度上字第一六四○號
        著有判例。本件被告偽造文書之刑事案件，經鈞院刑事
        庭判決無罪後，又經第二審二十名法官五次判決無罪，
        於最高法院第五次發回後，高院以測謊結果為依據，將
        以往認定無罪之事證，另為不利被告之推論而為相反認
        定，遽為定罪，而最高法院亦以貫徹發回不超過五次之
        原則，將上訴駁回，被告顯蒙受冤屈。是以原告應依民
        事訴訟法規定就所主張事實提出證據，由民事庭自由心
        證，以為認定。
    二、關於原告依最高法院六十九年台上字第一二八九號民事
        判決見解主張，其有民法第七六七條所有權之物上請求
        權部分，查上開最高法院六十九年台上字第一二八九號
        民事判決見解並非判例，且最高法院亦無相同或相似見
        解之判例；更由下列理由更見該判決見解並非適法，不
        得適用：
        (一)民法第七百五十八條規定「不動產物權，依法律行
            為而取得設定，喪失及變更者，非經登記不生效力
            」；原告主張系爭土地為其所有，因被告偽造文書
            贈與致移轉登記為被告所有，則被告仍係依法律行
            為取得，雖有瑕疵然仍為所有權人，則依法：
            1.被告既係經登記所有權人，原告在法律上認定被
              告所有權無效前，原告不得主張其為所有權人，
              不得依民法第七百六十七條主張應登記始生效力
              之保護系爭土地物上所有權。
            2.然則被告所有權何時始謂無效，原告何得主張其
              為所有權人？原告既主張其與被告贈與之法律行
              為被告有詐欺瑕疵，則應依民法第九十二條第一
              項前段「因被詐欺或脅迫而為意思表示者，表意
              人得撤銷其意思表示」及第九十三條「前條之撤
              銷應於發見詐欺或脅迫終止後一年為之，但自意
              思表示後，經過十年，不得撤銷」之規定，撤銷
              有瑕疵之法律行為。
            3.原告為上開撤銷後，依民法第一百一十四條第一
              項「法律行為經撤銷者，視為自始無效」即原告
              於撤銷其主張有瑕疵之法律行為時，因原法律行
              為自始無效，被告取得權源已喪失，原告已恢復
              權利，始得引用保護所有權人之民法第七百六十
              七條物上請求權提起本件訴訟。
        (二)故最高法院六十九年台上字第一二八九號判決應以
            曾行使撤銷權為其前提要件，如其亦係因該事件當
            事人已行使撤銷權始作如此釋示，則為正解；否則
            不動產登記，包括債權行為及物權行為，債權行為
            既未撤銷，物權行為何能塗銷。原告既無行使撤銷
            權之事實，其遽而提起本件訴訟顯無理由。
    三、另查原告於八十二年二月十五日寄發存證信函捏稱被告
        偽造文書取得系爭土地所有權，謂如不返還將提起刑事
        告訴；被告亦以同年二月二十日以存證信函答復以斥其
        非，嗣兩造及弟林萬來就此並所有家產取得協議以息紛
        爭，於同年二月二十五日成立「兄弟分配家產合約書」
        約定：「一、分配方法由乙○○取得一二四一之一四五
        、之二二九地號兩筆，林金城取得一二四一之一四四、
        之一四三、之二三一、一二四一之二三０、一一七０之
        二地號等五筆，林萬來取得一二四一之一四二，之二三
        二地號等二筆，各無異議。二、分配後各筆土地產權情
        形不符者，須調整所有權人名義時各方應提出所需證件
        供代書辦理名義變更登記，其一切稅費由各取得者自行
        負擔。」即被告取得系爭土地之一二四一之一四五、一
        二四一之二二九地號土地二筆，原告則取得係爭土地之
        一二四一之一四四、一二四一之二三０地號土地，因上
        開四筆土地均係在被告名下，故約定「分配後各筆土地
        產權情形不符者，須調整所有權人名義時各方應提出所
        需證件供代書代書辦理名義變更登記，其一切稅費由各
        取得者，自行負擔」。已見被告並無偽造文書，然原告
        嗣後竟提出刑事告訴，殊屬非是。
    四、然不論原告有無誣捏，兩造既協議而成立和解，依民法
        第七百三十七條規定，和解有使當事人所拋棄之權利消
        滅及使被告取得系爭一二四一之一四五、一二四一之二
        二九地號兩筆土地之義務，無論原告所訴是否實在，原
        告均不得主張上開二筆為其所有而請求塗銷所有權移轉
        登記。系爭一二四一之一四四、一二四一之二三０地號
        二筆土地，現為被告名下，與合約書約定應分配予原告
        之情形不相符，依合約書約定兩造須以「辦理名義變更
        登記」方式及「一切稅費由各取得者〈即原告〉自行負
        擔」為之，則原告如欲取得上開系爭二筆土地亦應依契
        約關係請求移轉所有權登記，原告竟以物上請求權請求
        塗銷所有權移轉登記，自無理由。並聲明：原告之訴駁
        回。
參、兩造不爭執之事實
  一、兩造之父親林見，於生前陸續買受坐落彰化縣伸港鄉○○
      段第一二四一之一四四、一二四一之一四五、一二四一之
      二二九、一二四一之二三０地號等四筆土地，登記為原告
      所有。原告將系爭土地所有權狀及印鑑均放置於東伸公司
      之保險櫃內。
  二、被告及訴外人黃東家因涉犯偽造私文書罪嫌，經原告提起
      自訴後，業經台灣高等院台中分院九十一年度重上更 (五
      )字第三二號刑事判決認定被告及訴外人黃東家觸犯連續
      行使偽造私文書罪，均處有期徒刑一年六月，減為有期徒
      刑九月。被告對上開刑事判決不服提起上訴後，業經最高
      法院九十二年度上字第五四四六號上訴駁回確定在案。
  三、原告前曾就系爭四筆土地，依侵權行為之規定，對被告起
      訴請求塗銷系爭四筆土地之所有權移轉登記，嗣經台灣高
      等法院台中分院九十四年度重上字第六七號民事判決，認
      定原告之請求權已罹於時效消滅為由，而駁回原告此部分
      之請求確定在案。
  四、兩造及林萬來於八十二年二月二十五日成立「兄弟分配家
      產合約書」，部分約定內容為：「一、分配方法由乙○○
      取得一二四一之一四五、一二四一之二二九地號兩筆，林
      金城取得一二四一之一四四、之一四三、之二三一、一二
      四一之二三０、一一七０之二地號等五筆，林萬來取得一
      二四一之一四二，之二三二地號等二筆，各無異議。二、
      分配後各筆土地產權情形不符者，須調整所有權人名義時
      各方應提出所需證件供代書辦理名義變更登記，其一切稅
      費由各取得者自行負擔」。
肆、兩造之爭點
  一、被告有無以偽造文書之方式將系爭四筆土地以贈與為原因
      ，向彰化縣和美地政事務申請辦理系爭四筆土地之所有權
      移轉登記予被告？
  二、原告得否依民法第七百六十七條規定請求被告塗銷所有權
      移轉登記？
  三、原告得否請求被告塗銷系爭一二四一之一四五、一二四一
      之二二九地號兩筆土地？
伍、得心證之理由
  一、原告主張被告與其執業代書之妻弟黃東家，於七十九年三
      月三十日，在未徵得原告之同意下，竟偽造原告之署名，
      盜蓋上揭原告存放於東伸公司之印鑑，向彰化縣警察局伸
      港鄉戶政事務所申請取得原告之印鑑證明二份，並於七十
      九年八月三日偽造土地贈與所有權移轉契約書及偽造原告
      同意將系爭四筆土地移轉登記予被告之申請文件，利用不
      知實情之訴外人黃咨熏於七十九年八月二十二日持上揭土
      地登記申請書、土地贈與所有權移轉契約書、印鑑證明等
      ，以贈與為原因向彰化縣和美地政事務申請辦理系爭四筆
      土地之所有權移轉登記予被告，並於七十九年八月二十四
      日登記完畢。被告及訴外人黃東家因此均觸犯連續行使偽
      造私文書罪經判決有罪等情，業據原告提出土地登記謄本
      、台灣高等院台中分院九十一年度重上更 (五)字第三二
      號刑事判決、九十四年度重上字第六十七號民事判決、最
      高法院九十二年度上字第五四四六號刑事判決等影本為證
      ，且經本院調閱台灣高等院台中分院九十一年度重上更 (
      五)字第三二號、最高法院九十二年度上字第五四四六號
      刑事案卷 ( 含偵查卷及更審前之各審級刑事案卷)無訛，
      被告對上開刑事判決及民事判決之真正亦均不爭執，惟另
      辯稱民事訴訟不受刑事判決認定之事實拘束，本件被告偽
      造文書之刑事案件，之前均被判無罪，於最高法院第五次
      發回後，高院以測謊結果為依據，另為不利被告之推論而
      為相反認定，遽為定罪，而最高法院亦以貫徹發回不超過
      五次之原則，將上訴駁回，被告顯蒙受冤屈。是原告應就
      其主張之事實另行舉證等語。然查，被告究竟有無犯罪，
      應以最後之刑事確定判決認定之事實為依據，故縱認被告
      之前曾經獲判無罪，惟究非最後確定之判決結果，且被告
      抗辯最高法院亦以貫徹發回不超過五次之原則，將上訴駁
      回，而認其蒙受冤屈，此純為被告之臆測之詞，被告並未
      另行舉證最高法院九十二年度上字第五四四六號刑事判決
      ，有何違法或不當之處，則被告空言主張蒙受冤屈自不足
      採。又被告抗辯民事訴訟不受刑事判決認定之事實拘束固
      非無據，惟被告若認刑事判決認定之事實有誤，自應說明
      並另行舉證刑事判決認事用法有何違法或不當之處，以供
      民事庭參酌，然被告於本件一方面認為刑事判決有誤，一
      方面又未說明及舉證刑事判決認事用法違法或不當之處，
      則被告空言主張刑事判決有誤云云，亦不足採。而原告主
      張被告偽造文書之事實既已提出上開刑事判決及民事判決
      為證，被告抗辯原告應另行舉證被告有偽造文書之事實云
      云，同屬無據。
  二、按所有人對於無權占有或侵奪其所有物者，得請求返還之
      。對於妨害其所有權者，得請求除去之，民法第七百六十
      七條前段及中段定有明文。查系爭土地既原本登記在原告
      名下，原告本得行使其所有權，惟被告以偽造文書之方式
      ，擅自將原本屬於原告之土地，以贈與為原因，向彰化縣
      和美地政事務申請辦理所有權移轉登記予被告，自屬妨害
      原告之所有權，原告自得依民法第七百六十七條之規定，
      請求被告塗銷其所為之所有權移轉登記。被告雖抗辯被告
      係依法律行為取得所有權，雖有瑕疵然仍為所有權人，原
      告既主張其與被告贈與之法律行為被告有詐欺瑕疵，則應
      先撤銷有瑕疵之法律行為，始得引用民法第七百六十七條
      規定請求等語。惟查，原告於本件自始至終均未曾主張被
      告有詐欺瑕疵，被告此部分抗辯顯屬有誤。又按贈與契約
      之成立，須一方以自己之財產無償給與他方，他方允受之
      契約，民法第四百零六條定有明文。是贈與契約之成立，
      必須贈與人及受贈人雙方就財產有贈與及允受之意思表示
      合致。原告既從未有將系爭土地贈與被告之意思表示，亦
      未曾與被告就系爭四筆土地有不動產物權移轉之意思表示
      合致，則贈與之法律行為根本即未曾成立及生效。更無所
      謂法律行為成立後，因有瑕疵而撤銷之問題，故被告辯稱
      其係依法律行為取得系爭土地所有權，原告應先撤銷有瑕
      疵之法律行為始得請求被告塗銷云云，顯係誤解法律之適
      用。
  三、又查兩造及林萬來於八十二年二月二十五日成立「兄弟分
      配家產合約書」，並約定由被告取得一二四一之一四五、
      一二四一之二二九地號兩筆土地，原告取得一二四一之一
      四四、之一四三、之二三一、一二四一之二三０、一一七
      ０之二地號等五筆土地，此為兩造所不爭執，且有上開兄
      弟分配家產合約書可稽。則依上開合約，被告既可取得一
      二四一之一四五、一二四一之二二九地號兩筆土地，則原
      告及林萬來自負有讓被告取得一二四一之一四五、一二四
      一之二二九地號兩筆土地之義務，今系爭一二四一之一四
      五、一二四一之二二九地號兩筆土地既已登記在被告名下
      ，實屬實至名歸，雖被告之前取得系爭一二四一之一四五
      、一二四一之二二九地號兩筆土地係以偽造文書之不當方
      式取得，而原告原本亦得依民法第七百六十七條規定請求
      被告塗銷此二筆土地之所有權移轉登記，且承如原告所言
      系爭分配家產合約書為債權契約，並不能使原本不成立之
      物權行為變成有效，惟兩造既另立有上開合約書，則被告
      自得持上開「兄弟分配家產合約書」之債權關係對抗原告
      ，系爭一二四一之一四五、一二四一之二二九地號兩筆土
      地登記在被告名下，對原告而言已難認係無權妨害原告之
      所有權。故原告依民法第七百六十七條規定請求被告塗銷
      系爭一二四一之一四五、一二四一之二二九地號兩筆土地
      之所有權移轉登記，依法即屬無據。
  四、被告另外抗辯和解有使當事人所拋棄之權利消滅，系爭一
      二四一之一四四、一二四一之二三０地號二筆土地，現為
      被告名下，與合約書約定應分配予原告之情形不相符，原
      告如欲取得上開系爭二筆土地亦應依契約關係請求移轉所
      有權登記，不得以物上請求權請求塗銷所有權移轉登記等
      語。惟查，被告於七十九年間以偽造文書之方式，將原本
      登記在原告名下之四筆土地，非法登記在被告自己名下時
      ，原告即得得行使民法第七百六十七條物上請求權之權利
      。而兩造雖於八十二年間又訂立「兄弟分配家產合約書」
      ，惟就系爭一二四一之一四四、一二四一之二三零地號二
      筆土地，仍係約定由原告取得，且從和解書之內容亦看不
      出原告有拋棄系爭一二四一之一四四、一二四一之二三０
      地號二筆土地之物上請求權的意思，則原告原本之物上請
      求權並無消滅之問題。又依上開合約書內容，原告另取得
      請求被告移轉系爭一二四一之一四四、一二四一之二三０
      地號二筆土地所有權之權利，故原告原本之物上請求權與
      依據合約書請求移轉所有權之債權請求權，應屬競合之法
      律關係，原告自得依其自由選擇依何項權利向被告請求，
      故被告抗辯原告應依契約關係請求移轉所有權登記，不得
      以物上請求權請求塗銷所有權移轉登記云云，尚不足採。
  五、綜上所述，被告既於七十九年間以偽造文書之方式，將原
      本登記在原告名下之四筆土地，非法登記在被告自己名下
      ，則原告自得本於民法第七百六十七條規定，請求被告塗
      銷系爭四筆土地之所有權移轉登記，惟兩造嗣後在八十二
      年間又成立「兄弟分配家產合約書」，並約定系爭一二四
      一之一四五、一二四一之二二九地號兩筆土地由被告取得
      ，則被告即可憑該「兄弟分配家產合約書」對抗原告。從
      而原告起訴請求被告應將坐落彰化縣伸港鄉○○段第一二
      四一之一四四、一二四一之二三０地號二筆土地所為之所
      有權移轉登記塗銷，為由理由，應予准許。原告請求被告
      應將同段第一二四一之一四五、一二四一之二二九地號二
      筆土地所為之所有權移轉登記塗銷部分，則無理由，應予
      駁回。
陸、訴訟費用負擔之依據：民事訴訟法第七十九條。
中    華    民    國    95    年    2    月    22    日
                  民事第二庭    法  官  詹秀錦
以上正本係照原本作成。
如對判決上訴，應於判決送達後20日內向本院提出上訴狀。
中    華    民    國    95    年    2     月    23    日
                                書記官  楊筱惠


司法院資訊處製作；財團法人民間司法改革基金會備份。
